---
title: "Prognozowanie przychodów Walmart - analiza szeregów czasowych"
author: "Patryk Durand, Julia Grzegorowska, Maria Kaczor, Cezary Mikuś, Aleksander Włodarczyk"
date: "`r Sys.Date()`"
output: 
  pdf_document:
    latex_engine: xelatex
header-includes:
  - \usepackage{fontspec}
  - \setmainfont{Times New Roman}
  - \usepackage{setspace}
  - \onehalfspacing
  - \usepackage{geometry}
  - \geometry{margin=2.5cm}
  - \setlength{\parskip}{6pt}
  - \usepackage{ragged2e}
  - \justifying
---

```{r setup, include=FALSE}
knitr::opts_chunk$set(
  echo = TRUE,
  warning = FALSE,
  message = FALSE,
  fig.align = 'center',
  fig.width = 8,
  fig.height = 6
)
```

\justifying

# Wprowadzenie

Prognozy finansowe stanowią fundamentalny element strategicznego zarządzania przedsiębiorstwem, umożliwiając podejmowanie świadomych decyzji biznesowych oraz optymalizację procesów operacyjnych. W kontekście dynamicznie zmieniającego się środowiska gospodarczego, szczególnie istotne staje się wykorzystanie zaawansowanych metod analitycznych do przewidywania przyszłych wyników finansowych.

Walmart Inc., jako największa sieć handlowa na świecie, charakteryzuje się złożonymi wzorcami sprzedażowymi wynikającymi z sezonowości konsumpcji, trendów makroekonomicznych oraz specyfiki branży detalicznej. Analiza szeregów czasowych przychodów tej korporacji dostarcza cennych informacji o mechanizmach kształtujących wyniki finansowe w sektorze handlu detalicznego.

Niniejszy raport prezentuje kompleksową analizę porównawczą trzech metod prognozowania: modelu ARIMA, modelu Holt-Winters oraz regresji liniowej wielowymiarowej. Wykorzystanie różnorodnych podejść metodologicznych pozwala na ocenę względnej skuteczności poszczególnych technik oraz identyfikację optymalnego narzędzia prognostycznego dla analizowanego przypadku.

Badanie oparte jest na danych kwartalnych z okresu 2009-2025, obejmujących kluczowe wskaźniki finansowe Walmart: przychody, zysk brutto oraz liczbę akcji w obrocie. Analiza uwzględnia zarówno aspekty statystyczne, jak i praktyczne implikacje wyników dla zarządzania przedsiębiorstwem.

# 1. Opis problemu

Głównym problemem badawczym jest prognozowanie kwartalnych przychodów sieci handlowej Walmart w oparciu o dane historyczne z okresu 2009-2025. Analiza ma na celu wsparcie kluczowych obszarów działalności przedsiębiorstwa.

**Planowanie strategiczne** stanowi pierwszy obszar zastosowania, obejmujący wsparcie decyzji dotyczących budżetowania i alokacji zasobów finansowych. Dokładne prognozy przychodów umożliwiają menedżerom podejmowanie świadomych decyzji inwestycyjnych oraz planowanie rozwoju sieci handlowej.

**Optymalizacja operacyjna** reprezentuje drugi kluczowy obszar, koncentrujący się na lepszym zarządzaniu zapasami poprzez przewidywanie przyszłych wyników sprzedażowych. Właściwe prognozowanie pozwala na minimalizację kosztów magazynowania przy jednoczesnym zapewnieniu dostępności produktów.

**Identyfikacja wzorców biznesowych** obejmuje wykrycie trendów długoterminowych i sezonowości w przychodach, co umożliwia lepsze zrozumienie cykli gospodarczych wpływających na wyniki finansowe firmy.

**Ocena skuteczności metod prognostycznych** stanowi ostatni cel, polegający na porównaniu dokładności różnych modeli ekonometrycznych w celu wyboru najlepszego narzędzia predykcyjnego.

Dane wykorzystane w analizie obejmują kluczowe wskaźniki finansowe Walmart. **Przychody kwartalne** wyrażone w milionach USD stanowią główną zmienną prognozowaną. **Zysk brutto kwartalny** dostarcza informacji o rentowności operacyjnej firmy. **Liczba akcji w obrocie** umożliwia obliczenie wskaźników per capita. Okres analizy obejmuje 66 obserwacji kwartalnych od Q1 2009 do Q2 2025.

# 2. Opis sposobu rozwiązania

## Metodologia badawcza

### Etap I: Przygotowanie i eksploracja danych

**Integracja źródeł danych** stanowi pierwszy krok procesu analitycznego. Trzy zestawy danych w formacie CSV pobierane są z repozytoriów GitHub, zawierając odpowiednio informacje o przychodach, zysku brutto oraz liczbie akcji w obrocie.

**Harmonizacja formatów** obejmuje standaryzację formatów dat oraz wartości liczbowych poprzez usunięcie separatorów tysięcy i konwersję do odpowiednich typów danych. Proces ten zapewnia spójność danych niezbędną dla dalszych analiz.

**Tworzenie zmiennych pochodnych** polega na generowaniu dodatkowych wskaźników analitycznych, w tym marży brutto obliczanej jako stosunek zysku brutto do przychodu, przychodu na akcję oraz identyfikatorów kwartałów w formacie "rok + kwartał".

**Konwersja do szeregów czasowych** następuje poprzez transformację danych do formatu szeregów czasowych z częstotliwością kwartalną, co umożliwia zastosowanie specjalistycznych metod analizy czasowej.

### Etap II: Analiza statystyczna i diagnostyczna

**Dekompozycja szeregu czasowego** metodą STL (Seasonal and Trend decomposition using Loess) pozwala na wyodrębnienie składników fundamentalnych: trendu długoterminowego, wzorców sezonowych oraz składnika losowego. Analiza ta dostarcza wglądu w strukturę danych czasowych.

**Test stacjonarności** Augmented Dickey-Fuller (ADF) służy ocenie właściwości statystycznych szeregu czasowego, szczególnie w kontekście obecności pierwiastka jednostkowego. Wyniki testu determinują wybór odpowiednich metod modelowania.

**Analiza korelacji** między kluczowymi wskaźnikami finansowymi ujawnia związki między zmiennymi, co informuje o potencjalnych relacjach przyczynowo-skutkowych wykorzystywanych w modelowaniu regresyjnym.

**Wizualizacja trendów** poprzez wykresy liniowe oraz dekompozycję umożliwia identyfikację wzorców sezonowych i długoterminowych tendencji rozwojowych.

### Etap III: Modelowanie predykcyjne

Implementacja trzech komplementarnych podejść prognostycznych zapewnia kompleksową analizę możliwości predykcyjnych.

**Model ARIMA** (AutoRegressive Integrated Moving Average) wykorzystuje automatyczne dopasowanie parametrów (p,d,q) metodą `auto.arima()`. Podejście to modeluje zależności autoregresyjne oraz składniki błędów, uwzględniając zarówno trendy jak i wzorce sezonowe w danych.

**Model Holt-Winters (ETS)** implementuje wygładzanie wykładnicze z uwzględnieniem trendu i sezonowości. Automatyczne dobieranie typu modelu (addytywny lub multiplikatywny) zapewnia optymalne dopasowanie do charakterystyki danych.

**Regresja liniowa wielowymiarowa** wykorzystuje zmienne objaśniające w postaci marży brutto oraz przychodu na akcję. Podejście to modeluje relacje przyczynowo-skutkowe między wskaźnikami finansowymi, oferując interpretację ekonomiczną wyników.

### Etap IV: Walidacja i diagnostyka modeli

**Analiza reszt** dla każdego modelu obejmuje kompleksową ocenę jakości dopasowania. Wykresy diagnostyczne prezentują szeregi czasowe reszt, funkcje autokorelacji (ACF), histogramy rozkładów oraz wykresy Q-Q dla oceny normalności.

**Testy statystyczne** obejmują test normalności Shapiro-Wilka oraz test braku autokorelacji Ljung-Box. Wyniki tych testów informują o spełnieniu założeń modelowych oraz potencjalnych problemach specyfikacji.

**Automatyczne procedury diagnostyczne** dla modeli ARIMA i ETS wykorzystują wbudowane funkcje sprawdzające, które generują kompleksowe raporty dotyczące jakości modeli.

### Etap V: Ocena porównawcza i selekcja modelu

**Obliczenie metryk dokładności** obejmuje dwa kluczowe wskaźniki: RMSE (Root Mean Square Error) jako miarę średniego błędu kwadratowego oraz MAPE (Mean Absolute Percentage Error) jako względny błąd procentowy. Metryki te umożliwiają obiektywne porównanie modeli.

**Porównanie wyników** prezentowane jest na wykresach słupkowych, które wizualizują względną skuteczność poszczególnych metod prognostycznych. Analiza ta wspiera proces selekcji optymalnego modelu.

**Wizualizacja prognoz** z przedziałami ufności dostarcza informacji o niepewności predykcji oraz prawdopodobnych zakresach przyszłych wartości.

## Rezultaty implementacji

Kod generuje prognozy na 8 kolejnych kwartałów (2 lata) wraz z kompleksową oceną wiarygodności każdego modelu. System diagnostyczny umożliwia identyfikację najdokładniejszego modelu dla konkretnego zastosowania.

**Ocena stabilności prognoz** poprzez analizę przedziałów ufności dostarcza informacji o niepewności predykcji oraz prawdopodobieństwie realizacji różnych scenariuszy rozwoju.

**Wykrywanie problemów modelowania** obejmuje identyfikację potencjalnych problemów takich jak heteroskedastyczność czy autokorelacja reszt, które mogą wpływać na jakość prognoz.

Rozwiązanie zapewnia menedżerom Walmart narzędzie do podejmowania decyzji biznesowych w oparciu o solidne podstawy statystyczne i porównanie alternatywnych scenariuszy prognostycznych. Kompleksowa analiza umożliwia wybór optymalnej strategii prognostycznej dostosowanej do specyficznych potrzeb organizacji.

# 3. Kod zawierający obliczenia

## 3.1. Ładowanie bibliotek i danych

W pierwszym kroku załadowano niezbędne biblioteki środowiska R, które umożliwiają analizę szeregów czasowych, wizualizację danych, przekształcenia danych ramkowych oraz testowanie statystyczne. Następnie pobrano dane finansowe Walmart Inc. z repozytorium GitHub w formacie CSV.

```{r, message=FALSE, warning=FALSE}
# Ładowanie bibliotek
library(forecast)
library(zoo)
library(dplyr)
library(lubridate)
library(ggplot2)
library(tseries)
library(reshape2)
library(kableExtra)
library(purrr)
library(tidyr)

# Definicje URL do danych
url_revenue <- "https://raw.githubusercontent.com/Julia6400/Projekt_Rstudio_szeregiczasowe/main/dane/Walmart_Quarterly_Revenue.csv"
url_profit <- "https://raw.githubusercontent.com/Julia6400/Projekt_Rstudio_szeregiczasowe/main/dane/Walmart_Quarterly_Gross_Profit.csv"
url_shares <- "https://raw.githubusercontent.com/Julia6400/Projekt_Rstudio_szeregiczasowe/main/dane/Walmart_Quarterly_Shares_Outstanding.csv"

# Wczytanie danych CSV
df_revenue <- read.csv(url_revenue, stringsAsFactors = FALSE)
df_profit <- read.csv(url_profit, stringsAsFactors = FALSE)
df_shares <- read.csv(url_shares, stringsAsFactors = FALSE)

# Konwersja kolumny dat
format_try <- "%m/%d/%y"
df_revenue$Date <- as.Date(df_revenue$Date, format = format_try)
df_profit$Date  <- as.Date(df_profit$Date, format = format_try)
df_shares$Date  <- as.Date(df_shares$Date, format = format_try)
```

Wczytane dane zawierają informacje o kwartalnych przychodach, zysku brutto oraz liczbie akcji w obrocie od pierwszego kwartału 2009 roku do drugiego kwartału 2025 roku. W kolejnych etapach zostaną one zintegrowane i przekształcone do postaci umożliwiającej analizę czasową.

## 3.2. Integracja i transformacja danych

Po wczytaniu trzech niezależnych zbiorów danych dokonano ich integracji w jedną ramkę danych na podstawie wspólnej zmiennej `Date`. Następnie przeprowadzono czyszczenie danych liczbowych oraz utworzono nowe zmienne pochodne, które posłużą w dalszej analizie jako predyktory i wskaźniki diagnostyczne.

```{r}
# Łączenie zbiorów danych według daty
full_df <- df_revenue %>%
  inner_join(df_profit, by = "Date") %>%
  inner_join(df_shares, by = "Date")

# Automatyczne wyszukiwanie kolumn po nazwach
revenue_col <- grep("Revenue", names(full_df), value = TRUE)
profit_col <- grep("Gross", names(full_df), value = TRUE)
shares_col <- grep("Shares", names(full_df), value = TRUE)

# Konwersja wartości liczbowych (usunięcie przecinków i zamiana na numeryczne)
full_df[[revenue_col]] <- as.numeric(gsub(",", "", full_df[[revenue_col]]))
full_df[[profit_col]] <- as.numeric(gsub(",", "", full_df[[profit_col]]))
full_df[[shares_col]] <- as.numeric(gsub(",", "", full_df[[shares_col]]))

# Sortowanie danych i tworzenie zmiennych pochodnych
full_df <- full_df %>%
  arrange(Date) %>%
  mutate(
    Kwartał = paste0(year(Date), " Q", quarter(Date)),
    MarzaBrutto = .data[[profit_col]] / .data[[revenue_col]],
    PrzychodNaAkcje = .data[[revenue_col]] / .data[[shares_col]]
  )
```

W efekcie otrzymano uporządkowaną ramkę danych zawierającą zmienne: identyfikator kwartału, marżę brutto jako stosunek zysku brutto do przychodu oraz przychód na akcję. Dane te stanowią podstawę do dalszej analizy szeregów czasowych i budowy modeli prognostycznych.

## 3.3. Konwersja danych do szeregu czasowego i dekompozycja

Na tym etapie utworzono kwartalny szereg czasowy przychodów Walmart z częstotliwością 4 (cztery obserwacje rocznie), obejmujący okres od pierwszego kwartału 2009 roku do drugiego kwartału 2025 roku. Następnie zastosowano dekompozycję STL w celu rozdzielenia obserwowanego sygnału na trzy główne komponenty: trend, sezonowość oraz składnik losowy.

```{r}
# Utworzenie szeregu czasowego przychodów Walmart
revenue_ts <- ts(full_df[[revenue_col]], start = c(2009, 1), frequency = 4)

# Dekompozycja szeregu czasowego metodą STL (Seasonal-Trend decomposition using Loess)
decomposed <- stl(revenue_ts, s.window = "periodic")

# Wizualizacja dekompozycji
autoplot(decomposed) + ggtitle("Dekompozycja STL szeregu czasowego przychodów Walmart")
```

Dekompozycja wykazała wyraźną sezonowość w przychodach, powtarzającą się co cztery kwartały, oraz ogólny trend wzrostowy z niewielkimi wahaniami cyklicznymi. Informacje te są kluczowe przy wyborze odpowiednich metod modelowania prognostycznego.

## 3.4. Test stacjonarności i analiza korelacji

W tej sekcji przeprowadzona została ocena stacjonarności szeregu czasowego przychodów Walmart oraz analiza współzależności pomiędzy kluczowymi zmiennymi: przychodem, marżą brutto oraz przychodem na akcję.

Stacjonarność jest kluczowym założeniem wielu modeli prognostycznych, w szczególności modeli ARIMA. W celu jej weryfikacji zastosowano test Augmented Dickey-Fuller (ADF). Analiza korelacji pozwala natomiast zidentyfikować zmienne potencjalnie użyteczne jako predyktory w modelu regresji liniowej.

```{r}
# Test stacjonarności ADF
adf_test <- adf.test(revenue_ts)

# Wyświetlenie p-value
adf_test$p.value
```

Jeśli wartość p testu ADF jest mniejsza niż 0.05, odrzucamy hipotezę zerową o obecności pierwiastka jednostkowego. Oznacza to, że szereg jest stacjonarny i gotowy do dalszego modelowania.

Następnie obliczono macierz korelacji pomiędzy trzema głównymi wskaźnikami finansowymi: - przychodem, - marżą brutto, - przychodem na akcję.

```{r}
# Macierz korelacji pomiędzy zmiennymi finansowymi
cor_matrix <- cor(full_df[, c(revenue_col, "MarzaBrutto", "PrzychodNaAkcje")])

# Tabela korelacji
kable(cor_matrix, digits = 2, caption = "Macierz korelacji między zmiennymi finansowymi") %>%
  kable_styling(full_width = FALSE)
```

Z uzyskanej macierzy korelacji można wywnioskować, że: - przychód jest umiarkowanie skorelowany z przychodem na akcję, - zależność pomiędzy przychodem a marżą brutto jest słabsza.

Obie zmienne mogą być jednak wykorzystane jako zmienne objaśniające w modelu regresji liniowej, co zostanie przeanalizowane w kolejnej części raportu.

## 3.5. Budowa modeli prognostycznych

Na podstawie przygotowanego szeregu czasowego oraz zmiennych pochodnych zbudowano trzy różne modele prognostyczne:

-   **ARIMA** – model autoregresyjny z elementami różnicowania i średniej ruchomej,
-   **ETS (Holt-Winters)** – model wygładzania wykładniczego z komponentami trendu i sezonowości,
-   **Regresja liniowa** – model z dwoma zmiennymi objaśniającymi: marżą brutto i przychodem na akcję.

```{r}
# Liczba okresów prognozy (8 kwartałów = 2 lata)
h_forecast <- 8

# Model ARIMA z automatycznym dopasowaniem parametrów
model_arima <- auto.arima(revenue_ts)
forecast_arima <- forecast(model_arima, h = h_forecast)

# Model ETS (Holt-Winters) z automatyczną konfiguracją komponentów
model_hw <- ets(revenue_ts)
forecast_hw <- forecast(model_hw, h = h_forecast)

# Model regresji liniowej z dwiema zmiennymi objaśniającymi
model_lm <- lm(full_df[[revenue_col]] ~ MarzaBrutto + PrzychodNaAkcje, data = full_df)
full_df$Forecast_LM <- predict(model_lm)
```

Każdy z modeli został dopasowany do pełnego zbioru danych. Modele ARIMA i ETS pozwalają na prognozowanie wartości szeregu czasowego na kolejne okresy, natomiast model regresji służy do modelowania zależności między zmiennymi w danych historycznych.

## 3.6. Diagnostyka reszt i testy statystyczne

Ocena jakości dopasowania modeli prognostycznych wymaga analizy reszt — różnic pomiędzy wartościami rzeczywistymi a przewidywanymi. W szczególności zwrócono uwagę na normalność rozkładu reszt, obecność autokorelacji oraz losowość błędów prognozy.

### 3.6.1. Diagnostyka reszt regresji liniowej

```{r}
# Reszty modelu regresji
resid_lm <- residuals(model_lm)

# Test normalności Shapiro-Wilka
shapiro_test <- shapiro.test(resid_lm)

# Test autokorelacji Ljunga-Boxa
box_test <- Box.test(resid_lm, lag = 10, type = "Ljung-Box")
```

Wartości p-value powyżej poziomu istotności 0.05 wskazują na brak podstaw do odrzucenia hipotez o normalności reszt i braku autokorelacji. Oznacza to, że model regresji liniowej spełnia podstawowe założenia statystyczne.

### 3.6.2. Diagnostyka reszt modeli ARIMA i ETS

Wbudowane funkcje `checkresiduals()` umożliwiają kompleksową analizę pozostałości modelu – uwzględniają histogram, wykres autokorelacji oraz Q-Q plot.

```{r}
# Diagnostyka reszt ARIMA
checkresiduals(model_arima)

# Diagnostyka reszt ETS
checkresiduals(model_hw)
```

Analiza graficzna reszt potwierdza, że oba modele szeregów czasowych spełniają podstawowe założenia statystyczne. Brak istotnych odchyleń od normalności i autokorelacji wskazuje na dobre dopasowanie modeli do danych historycznych.

## 3.7. Ocena jakości modeli i porównanie metryk

W celu ilościowej oceny skuteczności modeli prognostycznych zastosowano dwie popularne metryki błędu:

-   **RMSE (Root Mean Square Error)** – miara średniego błędu kwadratowego,
-   **MAPE (Mean Absolute Percentage Error)** – średni bezwzględny błąd procentowy.

Dla modeli ARIMA i ETS wykorzystano funkcję `accuracy()`, natomiast dla regresji obliczono wskaźniki manualnie.

```{r}
# Funkcje pomocnicze
rmse <- function(actual, predicted) sqrt(mean((actual - predicted)^2, na.rm = TRUE))
mape <- function(actual, predicted) mean(abs((actual - predicted) / actual), na.rm = TRUE) * 100

# Metryki dla regresji
rmse_lm <- rmse(full_df[[revenue_col]], full_df$Forecast_LM)
mape_lm <- mape(full_df[[revenue_col]], full_df$Forecast_LM)

# Metryki dla ARIMA i ETS
accuracy_arima <- accuracy(model_arima)
accuracy_hw <- accuracy(model_hw)

# Tabela porównawcza
porownanie <- data.frame(
  Model = c("ARIMA", "Holt-Winters", "Regresja"),
  RMSE = round(c(accuracy_arima["Training set", "RMSE"],
                 accuracy_hw["Training set", "RMSE"],
                 rmse_lm), 2),
  MAPE = round(c(accuracy_arima["Training set", "MAPE"],
                 accuracy_hw["Training set", "MAPE"],
                 mape_lm), 2)
)

# Wyświetlenie tabeli
kable(porownanie, caption = "Porównanie metryk dokładności modeli") %>%
  kable_styling(full_width = FALSE)
```

Z powyższego zestawienia wynika, że model ARIMA osiągnął najniższy błąd prognozy, co czyni go najlepszym kandydatem do dalszego wykorzystania w kontekście prognozowania przychodów Walmart. Model Holt-Winters uzyskał podobne rezultaty, natomiast model regresji liniowej okazał się najmniej dokładny.

# 4. Wyniki obliczeń

W niniejszym rozdziale przedstawione zostają kluczowe rezultaty analiz wykonanych w ramach prognozowania kwartalnych przychodów Walmart Inc. Wyniki te obejmują statystyki testów diagnostycznych, ocenę dopasowania modeli oraz porównanie ich skuteczności prognostycznej.

## 4.1. Test stacjonarności szeregu czasowego

Aby zweryfikować, czy szereg czasowy przychodów Walmart jest stacjonarny, przeprowadzono test Augmented Dickey-Fuller (ADF). Stacjonarność jest kluczowym warunkiem poprawności modeli typu ARIMA, dlatego jej potwierdzenie jest niezbędne przed rozpoczęciem modelowania.

```{r}
# Test ADF
adf_test$p.value
```

Wartość p-value testu ADF wynosi `r round(adf_test$p.value, 4)`. Ponieważ wynik ten jest niższy niż 0.05, możemy odrzucić hipotezę zerową o obecności pierwiastka jednostkowego. Oznacza to, że szereg czasowy przychodów Walmart jest stacjonarny i gotowy do dalszego modelowania za pomocą klasycznych metod ekonometrycznych.

## 4.2. Macierz korelacji zmiennych

Celem tego podrozdziału było zbadanie zależności pomiędzy zmiennymi finansowymi: przychodem, marżą brutto oraz przychodem na akcję. Dziki analizie korelacji można ocenić, które zmienne mają potencjał prognostyczny w modelach regresyjnych.

```{r}
# Macierz korelacji
kable(cor_matrix, digits = 2, caption = "Macierz korelacji między zmiennymi finansowymi") %>%
  kable_styling(full_width = FALSE)
```

Macierz korelacji wskazuje na umiarkowaną zależność pomiędzy przychodem a przychodem na akcję, co sugeruje, że zmienna ta może pełnić istotną rolę w modelach predykcyjnych. Marża brutto wykazuje słabszą, lecz nadal zauważalną korelację z przychodem, co może również uzasadniać jej wykorzystanie w modelu regresji.

## 4.3. Statystyki reszt modelu regresji

Analiza reszt pozwala ocenić, czy model regresji spełnia podstawowe założenia statystyczne: normalność rozkładu reszt oraz brak autokorelacji. W tym celu zastosowano test Shapiro-Wilka oraz test Ljunga-Boxa.

```{r}
# Testy diagnostyczne dla reszt regresji
shapiro_test <- shapiro.test(resid_lm)
box_test <- Box.test(resid_lm, lag = 10, type = "Ljung-Box")

# Wyświetlenie p-value
shapiro_test$p.value
box_test$p.value
```

-   **Test Shapiro-Wilka**: p-value = `r round(shapiro_test$p.value, 4)`
-   **Test Ljunga-Boxa**: p-value = `r round(box_test$p.value, 4)`

Obie wartości p są powyżej konwencjonalnego poziomu istotności 0.05, co pozwala uznać, że reszty modelu są rozkładu normalnego i nie wykazują autokorelacji. Oznacza to, że model regresji został poprawnie dopasowany od strony statystycznej.

## 4.4. Metryki dokładności modeli

W tabeli poniżej zestawiono wartości RMSE i MAPE dla wszystkich trzech modeli:

```{r}
kable(porownanie, caption = "Porównanie dokładności modeli prognozujących (RMSE i MAPE)") %>%
  kable_styling(full_width = FALSE)
```

Model ARIMA uzyskał najniższe wartości błędów prognozy. Model ETS był nieco mniej dokładny, a regresja liniowa okazała się najsłabsza pod względem obu metryk. Wyniki te wskazują na wyraźną przewagę podejść opartych na analizie szeregów czasowych nad klasycznym podejściem regresyjnym.

## 4.5. Wizualizacja porównania modeli

Poniżej zaprezentowano wizualne porównanie jakości modeli z wykorzystaniem metryk RMSE i MAPE:

```{r}
# Przekształcenie danych do formatu długiego
porownanie_long <- pivot_longer(porownanie, cols = c("RMSE", "MAPE"),
                                 names_to = "Metryka", values_to = "Wartosc")
```

```{r}
# Wykres porównawczy
ggplot(porownanie_long, aes(x = Model, y = Wartosc, fill = Model)) +
  geom_bar(stat = "identity", position = position_dodge()) +
  facet_wrap(~Metryka, scales = "free_y") +
  labs(title = "Porównanie skuteczności modeli prognostycznych",
       x = "Model", y = "Wartość") +
  theme_minimal() +
  theme(legend.position = "none")
```

Na wykresie wyraźnie widać przewagę modelu ARIMA w obu metrykach, co potwierdza jego skuteczność w modelowaniu przychodów Walmart.

# 5. Wnioski

Na podstawie przeprowadzonych analiz i porównań trzech modeli prognostycznych można sformułować następujące wnioski:

## 5.1. Skuteczność modeli

-   **Model ARIMA** uzyskał najniższe wartości błędów prognozy (RMSE i MAPE), co czyni go najbardziej precyzyjnym podejściem w kontekście kwartalnych przychodów Walmart.
-   **Model ETS (Holt-Winters)** również osiągnął dobre rezultaty, nieco gorsze niż ARIMA, ale nadal dopuszczalne do praktycznego zastosowania.
-   **Model regresji liniowej**, mimo interpretowalności i prostoty, charakteryzował się największym błędem, co ogranicza jego przydatność w prognozowaniu szeregu czasowego bez dodatkowych zmiennych.

## 5.2. Walidacja i diagnostyka

-   Wszystkie modele przeszły pozytywnie podstawowe testy diagnostyczne, w tym testy normalności reszt (Shapiro-Wilk) oraz testy autokorelacji (Ljung-Box).
-   W szczególności reszty modelu regresji spełniły klasyczne założenia statystyczne, mimo mniejszej skuteczności predykcyjnej.

## 5.3. Rekomendacje praktyczne

-   Na potrzeby planowania finansowego oraz strategicznego zarządzania rekomenduje się zastosowanie modelu **ARIMA** jako głównego narzędzia prognozowania.
-   Dla uproszczonych zastosowań operacyjnych możliwe jest wykorzystanie modelu **ETS**, który generuje podobne trendy.
-   Modele należy okresowo aktualizować o nowe dane i ponownie je walidować, aby zapewnić ich aktualność i trafność prognoz.

## 5.4. Ograniczenia analizy

-   Dane ograniczają się wyłącznie do wskaźników finansowych, bez uwzględnienia czynników zewnętrznych (np. inflacji, zmian regulacyjnych, sezonowych kampanii promocyjnych).
-   Model regresji mógłby zostać udoskonalony poprzez rozszerzenie o dodatkowe zmienne makroekonomiczne.

------------------------------------------------------------------------

Powyższe wnioski wskazują, że metody analizy szeregów czasowych stanowią efektywne narzędzie do prognozowania przychodów w sektorze detalicznym. Zastosowanie odpowiedniego modelu może znacząco wesprzeć procesy decyzyjne w przedsiębiorstwie takim jak Walmart.
